【裁判字號】    90,訴,254
【裁判日期】    901228
【裁判案由】    妨害自由等
【裁判全文】
臺灣新竹地方法院刑事判決                            九十年度訴字第二五四號
    公  訴  人  臺灣新竹地方法院檢察署檢察官
    被      告  甲○○
    選任辯護人  徐原本律師
                陳偉民律師
    被      告  乙○○
右列被告等因妨害自由等案件，經檢察官提起公訴（九十年度偵字第九四六號），本
院判決如左‥
    主  文
甲○○共同連續意圖為自己不法之所有，以恐嚇使人將本人之物交付，處有期徒刑壹
年。
乙○○共同連續意圖為自己不法之所有，以恐嚇使人將本人之物交付，處有期徒刑拾
月，緩刑參年。
    事  實
一、乙○○於民國九十年一月十日夜間七時許至戊○○家中，適遇丁○○亦在該處，
    丁○○提及其弟媳詐騙其弟金錢，乙○○告知其住居桃園中壢之友人甲○○可代
    為索討金錢並教訓其弟媳，乙○○、丁○○、戊○○三人遂同至甲○○上址租住
    處，甲○○告知需以新台幣（下同）一百萬元為報酬，並於同年月十八日先支付
    五十萬元。甲○○於九十年一月十八日下午二、三時許，即聯絡乙○○及一名姓
    名年籍不詳之成年男子，同至丁○○位於新竹縣湖口鄉和興村九鄰九二之十號（
    起訴書誤為同縣新豐鄉福興村六鄰一一一號）住處，要求丁○○先給付五十萬元
    ，因丁○○反悔不願繼續委由甲○○等人向其弟媳索討金錢，甲○○等人又要求
    給付違約金二十萬元，並先要求丁○○以電話聯絡友人借款，丁○○未應允即虛
    以委蛇撥打電話致未借得金錢，甲○○即取本票一本要求丁○○簽發本票以供擔
    保，惟丁○○不願簽發本票，甲○○與乙○○及不詳姓名年籍之成年男子，於同
    日（即十八日）夜間八時許，竟基於恐嚇取財之概括犯意聯絡，推由甲○○自所
    駕駛之自小客車上取出玩具手槍一把（有扣案，經內政部刑事警察局鑑驗認不具
    殺傷力，有該局九十年二月九日刑鑑字第一四九六三號鑑驗知書可憑），脅迫丁○○交付二十萬元或簽發本票供為擔保，足以使丁○○生畏懼心，乙○○則在旁
    催促丁○○簽發本票，然丁○○仍然不從，雙方僵持不下，最後協議降為十五萬
    元，丁○○仍然不願簽本票，乙○○即經丁○○同意先代之簽發本票一紙（票面
    金額十五萬元、發票人乙○○、受款人甲○○，到期日為九十年一月十九日），
    並協議翌日（即十九日）中午十二時許再來拿錢，二人始離開丁○○右開住處，
    致未取得任何財物而未遂。翌日（即十九日）中午十二時許，甲○○與乙○○至
    丁○○右揭住處，欲向丁○○催討前開十五萬元之違約金，但丁○○不在住處，
    遂於同日下午二時許，至新竹縣新豐鄉福興村六鄰一一○號丁○○堂弟戊○○家
    中，請戊○○（經公訴人為不起訴處分）偕同至隔壁一一一號丁○○母親即丙○○○家中欲找丁○○索取上開違約金十五萬元。此時，沈源達與乙○○即承前共
    同恐嚇取財之概括犯意聯絡，推由乙○○恐嚇丙○○○稱：丁○○欠其等十五萬
    元，若不拿出十五萬元，要殺死其全家人等語，甲○○則附和說，拿十五萬元出
    來等語，致丙○○○心生畏懼，丙○○○遂請戊○○陪同乘車至新竹縣湖口鄉湖
    口郵局領錢，由戊○○代為填寫提款單領取十二萬八千元後，丙○○○另從身上
    取出一千元，乙○○拿出一千元，湊足十三萬元，在車上交給乙○○，乙○○再
    交給甲○○。嗣於九十年一月二十日，乙○○又至丙○○○家中，索取餘款二萬
    一千元（包括前日借之一千元），供為甲○○交付乙○○之報酬，總計二人共得
    款十五萬元。嗣於九十年二月五日，在桃園縣中壢市○○里○○鄰○○路四六一
    巷三五弄七二號，為警查獲，始知上情。
二、案經被害人丁○○及丙○○○訴由新竹縣竹北分局報告臺灣新竹地方法院檢察署
    檢察官偵查起訴。
    理  由
一、訊據被告甲○○及乙○○二人除否認有恐嚇取財之犯行外，餘均坦白承認，被告
    甲○○辯稱：伊並無恐嚇被害人丁○○、丙○○○，十五萬元係丁○○同意支付
    之違約金，並無進入丙○○○住處恐嚇之云云；被告乙○○辯稱：並無恐嚇被害
    人二人，丙○○○係自願給付該款項云云。經查：
（一）丁○○、戊○○係經被告乙○○介紹於九十年一月十日同至甲○○上址租住處
      ，由丁○○告知其弟媳詐騙其弟金錢，要求被告甲○○代為向其弟媳索討金錢
      ，被告甲○○告知需以新台幣（下同）一百萬元為報酬，並於同年月十八日先
      支付五十萬元。於同年月十八日甲○○至丁○○住處索取五十萬元前金，因戴
      女不願繼續委由甲○○索討遭詐騙之金錢，甲○○要求給付違約金十五萬元等
      情，除據被告二人於本院訊問時坦白承認外，並據被害人丁○○於偵審中指述
      綦詳，互核與證人戊○○所證述內容相符，堪信為真實。雖被告二人辯稱，被
      害人丁○○同意給付違約金十五萬元，然丁○○於被告二人索討違約金時，自
      始至終均不願給付金錢，亦不願簽發本票，遲至被告甲○○取出玩具手槍後，
      仍不願給付或簽具本票之事實，除據被告二人於本院訊問時自白在卷，並據被
      害人丁○○指述在卷，顯見丁○○從未同意給付十五萬違約金予被告二人，亦
      即其與被告二人並無債權債務關係存在；再佐以，被告甲○○於警訊、檢察官
      訊問及本院調查之初始均否認其所取得之十三萬元係違約金，益見被告甲○○
      主觀上明知此違約金為不法取得之財物甚明，被告二人前揭辯詞即無足採。
（二）被告甲○○於九十年一月十八日約夜間九時許，自所駕駛之自小客車內取出玩
      具手槍一把，要求丁○○簽發本票或給付違約金二十萬元，當時被告乙○○亦
      在場附和其詞，甚而均中協調後經丁○○同意代簽十五萬元本票及翌日取款之
      事實，業據被告二人自承在卷，互核與丁○○所述情節除否認同意由乙○○代
      簽本票外，均相符合。此外並有玩具手槍一把及前揭本票（按業經被撕裂只剩
      下半紙）在卷可稽。查以手槍脅迫他人，客觀上確足以使人生畏怖心，參諸當
      時被告二人與被害人丁○○已協商多時（約已六至七小時），被告甲○○取出
      手槍之目的亦係在威脅被害人答允給付違約金，是本案被害人丁○○於案發當
      時應不知被告甲○○所取出之手槍係不具殺傷力者；且被害人丁○○自承，於
      被告乙○○代簽本票時曾說「破財消災」等語（本院卷第一三三頁），且被告
      二人亦係於取得本票後始離去，足認被害人丁○○於當時已心生畏懼，並於畏
      懼中同意被告乙○○代簽本票及被告二人翌日取款無訛。被告甲○○之選任辯
      護人雖答辯稱，被害人丁○○當時並不害怕，被告甲○○之行為並不該當恐嚇
      取財罪云云，與事理不符，應不足採，附此敘明。至被告乙○○於上開時日於
      被告甲○○取出玩具手槍時附和其詞，又為被害人代簽本票，嗣後又自被害人
      丙○○○處取得二萬元，顯見其與被告甲○○有恐嚇取財之共同犯意聯絡，應
      堪認定。
（三）於同年月十九日中午，被告甲○○與乙○○因找不到丁○○，便至丙○○○家
      ，要丙○○○拿出十五萬元替丁○○還債，期間甲○○並說：若不交出十五萬
      元，要將丙○○○全家人殺死等語，丙○○○於此種情況下，答應領錢，當日
      僅拿十三萬元給被告沈源達；隔日（即二十日），再由被告乙○○，至丙○○○家拿取剩下之二萬元當跑路費等情，此業據被告乙○○於警訊中陳述屬實（
      偵查卷第十頁反面、第十三頁），核與證人丙○○○於偵審中證述：於九十年
      一月十九日當天，甲○○與乙○○一起至其住處，乙○○脅迫說：若不拿出十
      五萬元，要殺掉其全家等語；另甲○○則說：拿十五萬元出來等語，當時因只
      有其一人在家，該二人一直待在其屋內，致其心裡非常害怕，才答應領錢，因
      不識字，即請住於隔壁之姪兒戊○○同去領錢。翌日（即二十日），乙○○再
      至其上揭住處，拿剩下的二萬元及前一天代墊之一千元，共二萬一千元等語。
      互核二人所述，除其有關「誰」脅迫丙○○○「說」欲殺死丙○○○全家人一
      事不符外，針對被告甲○○與乙○○，係始終一起待在屋內，及領完錢後，在
      車上交錢給被告乙○○，乙○○再交給被告甲○○等情，互相符合。佐以，乙○○於本院訊問時供陳，係因認被告甲○○係道上兄弟，始告知被害人丁○○
      可請被告甲○○索討遭詐騙之金錢等語（本院卷第一二○頁），且被告甲○○
      於一月十八日又已取玩具手槍一把威迫被害人丁○○，已如前述。再被告乙○○亦告知證人戊○○稱，伊曾開車載丁○○至中壢找甲○○，也脫不了關係，
      戊○○即心生畏懼而助其等為丙○○○領取款項之事實，亦據證人戊○○於警
      訊時供證明確（偵查卷第十七頁反面），足認案發當時應係由被告乙○○將被
      告甲○○於一月十八日持槍威迫丁○○之情況告知丙○○○並轉告不付錢將殺
      死其全家，使丙○○○心生畏懼而給付財物，而被告甲○○當時亦在場見聞，
      已如前述，其二人就此部分恐嚇取財犯行亦有犯意之聯絡，應堪認定。故被告
      乙○○於本院訊問時翻異前詞，改稱其與被告甲○○並沒有恐嚇丙○○○並說
      要殺死丙○○○全家人等語，應係事後卸責之詞，不足採信。被告二人犯行均
      堪認定，應依法論科。
二、核被告甲○○與乙○○所為恐嚇丁○○之犯行，因未取得財物，係犯刑法第三百
    四十六條第三項、第一項之恐嚇未遂罪，公訴人認係犯同條第一項之恐嚇取財既
    遂罪，尚有未洽。被告二人恐嚇丙○○○取得財物之犯行，係犯同法第三百四十
    六條第一項之恐嚇取財既遂罪。另被告二人所為二次恐嚇取財犯行，時間緊接，
    所犯罪名相同，顯係出於概括之犯意為之，為連續犯，應依刑法第五十六條之規
    定論以情節較重之恐嚇取財既遂一罪，並依法加重其刑。被告二人就上揭犯行，
    均有犯意之聯絡及行為之分擔，均為共同正犯。爰審酌被告甲○○非但同意被害
    人丁○○以私人之手段索討債務，嗣後於丁○○反悔不願履行時，又藉詞以取出
    玩具手槍恐嚇之方式索討金錢，翌日又威逼年老之丙○○○，不勞而獲以非法之
    方法取得十三萬元，惡行非輕，兼衡其犯後尚知悔悟坦認部分犯行；被告乙○○
    居間介紹被害人丁○○認識被告沈達達，欲以非法之方法索討金錢，嗣後並與甲○○共同索取不義之財，二人之犯行均助長社會暴戾之氣，兼衡被告乙○○嗣後
    坦認全部犯行，並返還所取得之二萬元予丙○○○，尚有悔意等一切情狀，分別
    量處如主文所示之刑。查被告乙○○前未曾受有期徒刑以上刑之宣告，此次因一
    時貪念而犯罪，犯後坦認犯行並返還恐嚇所得之財物予被害人，經此起訴判程序
    當知所警惕，信無再犯之虞，本院認所宣告之刑以暫不執行為適當，爰併宣告緩
    刑三年，以啟自新。另扣案之玩具手槍一把，雖係供被告二人犯罪所用之物，然
    被告甲○○否認為其所有，此外，亦無其他積極證據足認確為其所有，爰不予宣
    告沒收，附此敘明。
三、公訴意旨另以：被告二人於九十年一月十八日下午二時至三時起，在被害人丁○○上開住處，控制丁○○之自由，不讓其離去，至夜間十時三十分許始離去，剝
    奪丁○○之行動自由約七小時左右，因認被告二人另涉有刑法第三百零二條之妨
    害自由罪嫌云云。惟按犯罪事實應依證據認定之，無證據不得推定其犯罪事實，
    刑事訴訟法第一百五十四條定有明文可循。經查，被告二人均堅詞否認有何妨害
    被害人丁○○行動自由之事實，均辯稱：被害人丁○○當時可自由進出其住處，
    並未剝奪其行動自由等語。參諸，被害人丁○○於本院訊問時指稱：被告二人逼
    伊給錢，期間伊打電話借錢、上廁所他們都跟著；被告甲○○當天本來是要拿資
    料，當時因有朋友來訪，就沒有跟他們多談，到被告乙○○來之後才開始談、他
    們本來都好好講直到拿出槍為止；他們沒有說不准伊出去，但都一直跟著伊等語
    （本院卷第十八頁、第七十一頁、第一三○頁參見），足認被告二人自當日下午
    二、三時起至被告甲○○取出玩具手槍為止，均係以和平之方式與被害人丁○○
    協商，並無施用強暴、脅迫及其他非法手段，直至取出玩具手槍後始有脅迫丁○○之行為甚明，況被告等人僅係跟著被害人丁○○亦無妨害其行動自由，且被告
    甲○○取出玩具手槍後旋即由被告乙○○代簽本票即離去，已如前述，益見被告
    二人並無以不法之方式剝奪被害人丁○○之行動自由甚明。則被告二人就此部分
    自無成立刑法第三百零二條妨害自由罪之餘地，公訴人所舉之證據，不能證明被
    告二人有此犯行。是以公訴意旨所指上開部分，原應為無罪之諭知，惟公訴意旨
    認此部分與前開論罪科刑部分有牽連犯及連續犯之裁判上一罪關係，爰不另為無
    罪之諭知。
三、據上論斷，應依刑事訴訟法第二百九十九條第一項前段，刑法第二十八條、第五
    十六條、第三百四十六條第一項、第七十四條第一款，罰金罰鍰提高標準條例第
    一條前段，判決如主文。
本案經檢察官吳金棟到庭執行職務。
中      華      民      國    九十      年     十二     月    二十八    日
                                臺灣新竹地方法院刑事第一庭
                                    法  官 滕治平
右正本證明與原本無異。
如不服本判決，應於判決送達後十日內向本院提出上訴狀( 應附繕本 )，上訴於
臺灣高等法院。
                                    書記官 江靜玲
中      華      民      國    九十      年     十二     月    三十一    日
附錄：
中華民國刑法第三百四十六條
 (單純恐嚇罪)
意圖為自己或第三人不法之所有，以恐嚇使人將本人或第三人之物交付者
，處六月以上五年以下有期徒刑，得併科一千元以下罰金。
以前項方法得財產上不法之利益，或使第三人得之者，亦同。
前二項之未遂犯罰之。


司法院資訊處製作；財團法人民間司法改革基金會備份。
